【裁判字號】    98,簡上,48
【裁判日期】    990427
【裁判案由】    確認本票債權不存在
【裁判全文】
臺灣士林地方法院民事判決              98年度簡上字第48號
上  訴  人  乙○○
被上訴人    丙○○
上列當事人間請求確認本票債權不存在事件，上訴人對於中華民
國98年2 月25日本院內湖簡易庭97年度湖簡字第2329號第一審判
決提起上訴，本院於99年4月13日言詞辯論終結，判決如下：
    主      文
原判決廢棄。
被上訴人在第一審之訴駁回。
第一審、第二審訴訟費用新臺幣玖仟壹佰元由被上訴人負擔。被
上訴人應賠償上訴人所預繳之訴訟費用新臺幣伍仟肆佰陸拾元。
    事實及理由
一、被上訴人起訴主張：上訴人於94年8 月15日投資訴外人成豐
    開發股份有限公司（下稱成豐公司）購買土地，金額新臺幣
    （下同）18萬元，上訴人並因而每月可領成豐公司所支付之
    1,800 元信託利益（按投資金額年利率12% 計算）。上訴人
    見有利可圖，乃與其母親於94年9 月19日決定再投資。然上
    訴人及其母親表示，上訴人父親若要領取每個月12,000元之
    榮民津貼，家裡所得不可超過政府規定之上限，為此，乃與
    被上訴人情商，要求借用被上訴人名義為之，並於被上訴人
    取得投資利益後，再轉帳至上訴人所開設於合作金庫銀行之
    帳戶內。且因上訴人與其母親認為錢是他們借用被上訴人名
    義投資成豐公司，所以希望被上訴人簽發如附表所示之本票
    （下稱系爭本票）及借據給他們，被上訴人方而為之。上訴
    人借被上訴人名義投資成豐公司共90萬元。不料成豐公司於
    96年10月中旬無預警倒閉，豈知上訴人與其母親，竟向被上
    訴人索償，執系爭本票向本院聲請本票裁定，並經本院裁定
    准許（本院97年度票字第8207號裁定），致被上訴人權益遭
    受侵害。為此，爰提起本件訴訟，確認上訴人所執有由被上
    訴人簽發之系爭本票，對被上訴人之本票債權不存在等情。
二、上訴人則以：其係受被上訴人巧言遊說，始為匯款投資，嗣
    因上訴人母親引鴻源案為例告誡上訴人，上訴人於匯款後即
    向成豐公司解約。詎被上訴人要求上訴人將投資之解約金轉
    借被上訴人投資，所以被上訴人才會簽發系爭本票（金額共
    34萬）及另外1 張36萬元之借據給上訴人。此外，被上訴人
    另向上訴人借款之20萬，乃上訴人自農民銀行領出，親手交
    予被上訴人，被上訴人迄今未還。正因被上訴人共向上訴人
    借款90萬元，故自94年10月20日起，被上訴人才按月支付9,
    000 元之利息予上訴人等語置辯。
三、原審對於被上訴人之請求，判決其全部勝訴。上訴人全部聲
    明不服，並改辯稱：系爭本票之原因關係，並非消費借貸，
    實乃被上訴人為擔保上訴人投資成豐公司必能獲利，如果成
    豐公司倒了，被上訴人會賠償上訴人之投資款，但被上訴人
    無法一次給付所有投資金額款項，所以簽發分期本票等語，
    並聲明：(一)原判決廢棄。(二)被上訴人在第一審之訴駁回。被
    上訴人則聲明：請求駁回上訴。
四、本件經本院整理並協議簡化爭執點如下：
  甲、兩造所不爭執之事項：
    (一)同意行政院國軍退除役官兵輔導委員會臺南市榮民服務處
      之2 回函（詳本院卷第129 頁、第153 頁）內容。
    (二)94年9 月19日兩造至臺中市合作金庫建成分行，上訴人匯
      70萬元至成豐公司所提供之王益洲之帳戶。嗣後上訴人另
      匯20萬元至成豐公司，上訴人以其名義合計匯款90萬元至
      成豐公司。
    (三)成豐公司的信託收益之計算式為「投資金額乘以年利率（
      12% ）」，以投資90萬為例，則其每月利潤為9,000 元。
    (四)上訴人自94年9 月19日起至96年10月中旬止，獲得成豐公
      司匯給被上訴人，再由被上訴人匯給上訴人合計23期，每
      期9,000 元之款項。
  乙、兩造所爭執之事項：
      上訴人是否享有系爭本票34萬元之債權？
五、得心證之理由：
（一）按當事人主張有利於己之事實者，就其事實有舉證之責任
      。民事訴訟法第277 條前段定有明文。又按，確認法律關
      係不存在之訴，如被告主張其法律關係存在時，應由被告
      告負舉證責任（最高法院42年台上字第170 號判例參照）
      。復按，本票固為無因證券，票據債務人不得以自己與發
      票人或執票人前手間所存在之抗辯事由，對抗執票人。然
      發票人非不得以自己與執票人間所存之抗辯事由對抗執票
      人，此觀票據法第13條上段之反面解釋而自明。又如發票
      人一旦提出其基礎原因關係不存在之對人抗辯，執票人自
      應就該基礎原因關係存在之積極事實，負舉證責任（最高
      法院81年度台上字第879 號判決要旨參照）。
（二）上訴人主張：其借被上訴人名義投資成豐公司54萬元，由
      被上訴人簽發系爭本票擔保其投資必不虧損等語。然被上
      訴人則否認為擔保上訴人投資成豐公司必能獲利，方簽發
      系爭本票，則揆諸上揭判例意旨之說明，自應由上訴人即
      執票人負舉證責任。經查，證人即上訴人投資成豐公司之
      引介人甲○○於本院98年9 月24日行準備程序期日（詳本
      院卷第179-180 頁）時結證稱：其因被上訴人鼓吹而投資
      了2 萬元美金於某控股公司，所以被上訴人就簽了2 萬元
      美金的本票給我，她之所以簽本票給我，是要保證會獲利
      且公司不會倒，若公司倒了或沒獲利或賠錢，賠多少被上
      訴人就用本票上之金額賠我，若是其自己決定投資成豐公
      司，則會取得以成豐公司名義簽發之本票，而非被上訴人
      名義簽發之本票，其會自行認賠此投資損失。其猜想，若
      上訴人也和他一樣，因被上訴人的鼓吹而投資，這時被上
      訴人為了要讓上訴人放心，則被上訴人會以他個人名義簽
      發本票，做為上訴人就投資的獲利或賠錢一事做擔保用的
      等語。審諸證人甲○○亦係投資成豐公司之人，上訴人之
      所以參與成豐公司投資，乃由證人所引介，則證人就兩造
      間因投資而起之糾紛，自應有所聽聞，故證人之結證內容
      ，應屬可信。是以，因被上訴人之鼓吹而投資時，此際，
      依證人之經驗，被上訴人會以其個人名義簽發本票，為投
      資的公司之獲利或賠錢一事做擔保；佐以上訴人是借被上
      訴人名義投資成豐公司，被上訴人對於成豐公司簽發之本
      票是交由被上訴人持有，而非上訴人持有並不爭執，上訴
      人僅持有被上訴人簽發之系爭本票之事實以觀，足徵上訴
      人主張：其取得被上訴人所簽發之系爭本票，乃係被上訴
      人做為上訴人投資成豐公司之獲利或賠錢作擔保一事，尚
      非無據。
（三）被上訴人雖辯稱：伊之所以簽發系爭本票給上訴人，是因
      上訴人的母親說要申請榮民就養金，於是請伊幫忙並說服
      伊寫借據及簽發系爭本票給他，伊雖然覺得奇怪但還是簽
      了等語。惟查，上訴人之母親欲申請榮民就養金，實難推
      論與被上訴人簽寫借據及簽發系爭本票間，二者有何關連
      性。此外，上訴人係借名被上訴人名義投資成豐公司，則
      被上訴人本可出具註明借名之字據交上訴人收執，即足保
      障上訴人在成豐公司之權益，被上訴人殊無以個人名義簽
      發按月到期之15張系爭本票之必要，復佐諸證人甲○○之
      結證證詞以觀，可認上訴人主張系爭本票乃因被上訴人無
      法就其擔保而一次全數給付上訴人等情，益見其可取。此
      外，被上訴人復無任何反證足以證明就其以其個人名義簽
      發之系爭本票非擔保之用，則其抗辯難認可採。
六、綜上所述，上訴人主張被上訴人簽發系爭本票之原因關係，
    係作為擔保上訴人投資成豐公司獲利之擔保，應屬有據，則
    被上訴人訴請確認上訴人對被上訴人之系爭本票債權不存在
    ，為無理由，應予駁回。原審判決准許被上訴人之訴，自有
    未洽。是上訴人指摘原判決不當，求予廢棄改判，為有理由
    ，爰判決如主文第1 、2 項所示。
七、本件第一審、第二審訴訟費用額確定為9,100 元（包括被上
    訴人所預繳之第一審裁判費3,640 元及上訴人所預繳之第二
    審裁判費5,460 元），並應由被上訴人負擔。故被上訴人應
    賠償上訴人所預繳之訴訟費用5,460 元。
八、本件判決基礎已臻明確，兩造其餘之攻擊防禦方法及訴訟資
    料經本院斟酌後，核與判決不生影響，無一一論述之必要，
    併予敘明。
九、據上論結，本件上訴為有理由，依民事訴訟法第436 條之1
    第3 項、第450 條、第78條、第87條第1 項，判決如主文。
中    華    民    國    99    年    4     月    27    日
                  民事第二庭  審判長法  官  俞慧君
                                    法  官  李瑜娟
                                    法  官  陳梅欽
以上正本證明與原本無異。
本件判決不得上訴。
中    華    民    國    99    年    4     月    29    日
                                    書記官  謝金宏
附表：
票面金額：新臺幣／元
時間：民國
┌──┬────┬────┬────┬─────┐
│編號│票面金額│ 發票日 │到期日  │利息起算日│
├──┼────┼────┼────┼─────┤
│ 1  │ 50,000 │94.10.09│94.10.13│ 95.12.13 │
├──┼────┼────┼────┼─────┤
│ 2  │ 20,000 │94.10.09│94.11.12│同上      │
├──┼────┼────┼────┼─────┤
│ 3  │ 20,000 │94.10.09│94.12.12│同上      │
├──┼────┼────┼────┼─────┤
│ 4  │ 20,000 │94.10.09│95.01.12│同上      │
├──┼────┼────┼────┼─────┤
│ 5  │ 20,000 │94.10.09│95.02.12│同上      │
├──┼────┼────┼────┼─────┤
│ 6  │ 20,000 │94.10.09│95.03.12│同上      │
├──┼────┼────┼────┼─────┤
│ 7  │ 20,000 │94.10.09│95.04.12│同上      │
├──┼────┼────┼────┼─────┤
│ 8  │ 20,000 │94.10.09│95.05.12│同上      │
├──┼────┼────┼────┼─────┤
│ 9  │ 20,000 │94.10.09│95.06.12│同上      │
├──┼────┼────┼────┼─────┤
│ 10 │ 20,000 │94.10.09│95.07.12│同上      │
├──┼────┼────┼────┼─────┤
│ 11 │ 20,000 │94.10.09│95.08.12│同上      │
├──┼────┼────┼────┼─────┤
│ 12 │ 20,000 │94.10.09│95.09.12│同上      │
├──┼────┼────┼────┼─────┤
│ 13 │ 20,000 │94.10.09│95.10.12│同上      │
├──┼────┼────┼────┼─────┤
│ 14 │ 20,000 │94.10.09│95.11.12│同上      │
├──┼────┼────┼────┼─────┤
│ 15 │ 30,000 │94.10.09│95.12.12│同上      │
└──┴────┴────┴────┴─────┘

司法院資訊處製作；財團法人民間司法改革基金會備份。
